最高法院刑事判決                                八十八年度台上字第五○一號
    上  訴  人  戊○○
    選任辯護人  謝旻達律師
                羅豐胤律師
                蔡素惠律師
    上   訴 人  丙○○
                乙○○
                甲○○
                丁○○
    共 同 選任
    辯  護  人  謝旻達律師
右上訴人等因違反公職人員選舉罷免法等罪案件，不服台灣高等法院台中分院中華民
國八十七年三月十一日第二審判決（八十五年度上訴字第一八九○號，起訴案號：台
灣台中地方法院檢察署八十三年度偵字第二○八六七號、八十四年度偵字第一○八五
五號），提起上訴，本院判決如左：
    主  文
上訴駁回。
    理  由
按刑事訴訟法第三百七十七條規定，上訴於第三審法院，非以判決違背法令為理由，
不得為之。是提起第三審上訴，應以原判決違背法令為理由，係屬法定要件。如果上
訴理由狀並未依據卷內訴訟資料，具體指摘原判決不適用何種法則或如何適用不當，
或所指摘原判決違法情事，顯與法律規定得為第三審上訴理由之違法情形，不相適合
時，均應認其上訴為違背法律上之程式，予以駁回。本件上訴意旨略稱：(一)、原判決
認定上訴人戊○○係在上訴人甲○○住處交付新台幣（下同）二千元之賄款，惟上訴
人甲○○偵查中係供有人拿白色信封內裝二千元送來我家，於原審則供係由邱胡淑女
所轉交，原判決事實記載與理由不相符合，且無法認定上訴人丙○○等人係明示或默
示屆時會投票支持賴誠吉。(二)、原判決先認定上訴人戊○○交付其他上訴人及陳秀滿
等人（下稱上訴人丙○○等人）之二千元係賄款，但於後之關於無罪及不另為無罪諭
知部分中，又對於「走路工」認為係屬對於樁腳為候選人催票並散發宣傳單所花費之
時間及精力，所酌給之車馬費，與賄選有別，而上訴人戊○○本無行賄之犯意，何以
交給上訴人丙○○等人之二千元係賄賂而非「走路工」，對同一社會事實關係前後見
解差異，顯有理由矛盾之違背法令。(三)、原判決於理由貳之三內引據上訴人戊○○所
稱是「找樁腳，不是要買票」、「請他們當樁腳，幫忙發傳單」云云，卻又認為上訴
人戊○○所交付之二千元係賄款，原判決所認定亦與理由矛盾，且認定事實與所採證
據不相適合，其判決當然違背法令。該二千元究係請上訴人丙○○等人代找樁腳、催
票之「走路工」﹖抑或約為一定之行使？或是上訴人戊○○父喪期間之謝禮﹖原判決
並未依法調查清楚。且依一般禮儀，喪禮幫忙之謝禮，在七七四十九天前均可為之，
依習俗尚難稱何時發給始稱合宜，上訴人利用鄰長會議機會發送，自是合情理，原判
決以交付在喪禮十餘天後即認不可採，顯有違經驗法則，亦屬採證違背法令。(四)、第
一次偵查時檢察官係問有無發給茶水費二千元，並非就所發給之款詢問用途，上訴人
戊○○實無機會對該二千元係「禮數」之事實為說明，即被羈押，嗣更無機會與其餘
上訴人串證謀議，而於第二次偵查時上訴人戊○○即稱係父喪之謝禮，而與其餘上訴
人所供相合，原判決認上訴人於查獲時均未曾為如此之辯解，直至民國八十三年十二
月十四日，上訴人戊○○為如此主張後，其餘上訴人始附和顯係事後勾串之詞，已不
足採信云云，與事實有所不符。至上訴人丙○○係上訴人戊○○託人轉交，收受時當
然不知該二千元係何作用，原審即遽以認定該二千元非「禮數」係賄款，其認定亦與
事實不符，均有證據上理由矛盾之違法。(五)、原判決認「………戊○○顯有默示之表
示，丙○○等人顯亦有默許之意，戊○○、丙○○、乙○○、甲○○、丁○○，交付
賄賂或各收受賄賂之犯行仍可成立。」，但上訴人戊○○係以喪禮之「禮數」交付，
而上訴人廖慶三等人，在收受時可能誤以係參加鄰長會議之茶水費，二者意思不一致
應屬可期待，原判決於理由中對此未加闡釋，實屬有誤，且就該裝二千元之信封究係
白色或紅色亦未調查，另證人林聰傑等人亦是鄰長均參加鄰長會議，其有無收到賄款
，顯與二千元究係「禮數」或賄款之認定至有關係，原判決僅輕言證言不足為上訴人
等有利之認定，未說明不採納之理由，凡此均有判決不載理由及理由不完備之違法。
(六)、賄選行為本質與學說之收集犯性質同，且係侵害國家法益，如認行賄對象多對國
家法益損害大，自可依刑法第五十七條從重量刑，原判決竟引用連續加重上訴人戊○
○之刑責，其認定自是有誤。(七)、上訴人戊○○於原審審理中提出擔任里長績優及任
地方公益團體績優事蹟，原判決未於判決中予以審酌，亦有證據上理由矛盾之違法。
惟查：原判決綜核上訴人戊○○於一審及原審中坦承有要鄰長幫忙拉票支持賴誠吉，
上訴人丙○○等人坦承戊○○有要渠等支持賴誠吉，幫忙拉票，上訴人丙○○、甲○
○、丁○○及原審共同被告吳煥濱於偵查中均供稱有收到以白色信封內裝二千元，上
訴人乙○○、丁○○於偵查中均稱所收受之二千元均與選舉有關等供述，並參酌全案
卷證資料，本於事實審法院推理之作用，認定上訴人戊○○連續對於有投票權之人，
交付賄賂而約其投票權為一定之行使之犯行，其餘上訴人有刑法第一百四十三條第一
項之投票收受賄賂犯行，並說明上訴人所辯二千元係上訴人戊○○之父去世，其餘上
訴人去幫忙，上訴人戊○○以粉紅色信封所包的謝禮云云，均係卸責之詞，不足採信
。證人林聰傑、林玉桂、蔡麗真、林俊佑、賴定彬、賴明輝等人，先後於一審及原審
證稱：伊等均未收到二千元云云，並不能為上開被告等人有利之認定。又證人邱胡淑
女、陳秀滿、證人趙展源、林子森與上訴人戊○○、乙○○二人，所陳之內容顯然不
一，所為之證言，顯事後迴護之詞，均無足取；因而撤銷一審關於上訴人戊○○不當
之判決，仍論處連續對於有投票權之人，交付賄賂而約其投票權為一定之行使罪刑；
另維持一審關於其餘上訴人以刑法第一百四十三條投票受賄罪論處之判決，並敘明上
訴人戊○○被訴另犯公職人員選舉罷免法第九十條之一第一項之共同行求賄賂、第二
項之共同預備交付賄賂及期約其他不正利益之罪嫌，均不成立犯罪，因公訴意旨認此
部分為其上開交付賄賂行為所吸收，故不另為無罪之諭知，其採證認事，從形式上觀
察，並無違背法令之情形。且查：(一)、上訴人甲○○於偵查中已供係有人拿二千元至
其住宅等語（第二○八六七號偵查卷第廿五頁），其妻邱胡淑女於原審則證係上訴人
戊○○拿來由其轉交等語（原審卷第九十頁背面），原判決乃認定係上訴人戊○○至
上訴人甲○○住處交付二千元，尚無上訴人所指之與卷證資料不合可言。(二)、對於上
訴人等所辯二千元係以粉紅色信封所裝，為上訴人戊○○所包之父喪之「禮數」云云
，原審已詳為指駁其不足採之理由，上訴意旨仍執係所謂「禮數」以指摘原判決不當
，係徒憑己見就原判決已說明事項重為爭執。又原判決參酌上訴人等均坦承上訴人戊
○○有要上訴人丙○○等人支持省議員候選人賴誠吉及請幫忙為賴誠吉找樁腳拉票，
因而認定上訴人等於交付、收受該款時，均明知係投票支持賴誠吉之對價，並敘明就
投票權約定為一定之行使或許為一定之行使，不論明示或默示均無不同，其所為認定
，並無上訴意旨所指之違背經驗法則及判決不備理由之情事，原判決於理由貳之三內
所為之說明及引據上訴人等之供詞，均係就無罪部分之論述，與認定該款係賄款無關
，更無上訴意旨所指之認定事實與所採證據不相適合。(三)、原判決理由貳之三，係就
上訴人等與原審其他共同被告等被訴共同謀議賄賂渠等里鄰選舉區內有投票權之選舉
人，請支持候選人賴誠吉部分，為無罪或不另為無罪之諭知，其係以上訴人戊○○於
電話中所陳之內容，並非至為明確，且對每人交談之內容亦屬不一，已無從依上開電
話交談之內容，明確界定樁腳及走路工之定位，由交談之內容以觀，上訴人戊○○辯
稱：伊要鄰長找人充當賴誠吉之樁腳，其目的即係由該樁腳為賴誠吉催票鼓勵選民投
票支持賴誠吉，及代發賴誠吉之傳單等語，並非無據，尚不能證明上訴人戊○○有意
賄賂鄰長所找之樁腳，又上訴人戊○○僅言明要對樁腳發放走路工，無從遽以認定係
屬投票支持賴誠吉之對價等為主要之論據；其對於上訴人戊○○提到之走路工，係以
尚難認定係屬投票支持賴誠吉之對價，既與認定上開發給之二千元，上訴人等於交付
、收受該款時，均明知係投票支持賴誠吉之對價不同，均係原審依卷證資料，本於職
權所為證據證明力之合法取捨，尚難以前後認定不同，即指為有理由矛盾。至證人林
聰傑、林玉桂、蔡麗真、賴定彬、賴明輝等人，固同為鄰長，惟均未參加該次之鄰長
會議，為渠等於一審作證所述明，證人林俊佑亦係鄰長，雖有參加該次會議，惟否認
有收到二千元（一審卷第一百廿一頁、一百九十四至一百九十五頁），渠等或未到場
或未收到，原審已說明渠等均未收到二千元，所為證詞並不能為上訴人等有利之認定
，並無上訴意旨所指之理由不備之違法。(四)、按侵害國家法益之犯罪，若基於概括犯
意而連續犯同一罪名者，亦有連續犯之適用，此觀貪污治罪條例所定之罪雖屬侵害國
家法益之罪，倘若基於概括犯意而連續犯同一之罪名者，仍得成立連續犯自明。而投
票行賄罪祇要向有投票權之人，行求期約或交付賄賂或其他不正利益，而約其不行使
投票權或為一定之行使，犯罪即告成立；如基於概括之犯意，連續向多數有投票權之
人為上述投票行賄行為者，自仍得成立連續犯。原判決既認定上訴人戊○○先後在不
同時間、地點交付賄款予上訴人丙○○等人，因而以連續犯論處，自無適用法則不當
可言。而按量刑之輕重，係屬事實審法院得依職權自由裁量之事項，原審於科刑時，
業已敘明審酌上訴人戊○○之品行、犯罪之動機、犯罪之情節、犯罪所生之損害、犯
罪後之態度等一切情狀，且所量處之刑，又未逾越法定範圍，自難遽指為違法。綜上
，上訴意旨無非徒憑己見就原判決已說明事項或屬原審採證認事職權之適法行使，任
意指摘為違法，顯與法律規定得為第三審上訴理由之違法情形，不相適合，自不得據
為第三審上訴之合法理由。其上訴違背法律上之程式，應予駁回。又上訴人丙○○、
乙○○、甲○○、丁○○部分，雖屬刑事訴訟法第三百七十六條第一款所列之案件，
惟於修正刑事訴訟法施行前，原得上訴於第三審法院，且已繫屬於法院，依刑事訴訟
法施行法第五條第一項規定，仍應依施行前之法定程序終結之，附此敘明。
據上論結，應依刑事訴訟法第三百九十五條前段，判決如主文。
中      華      民      國    八十八    年      二      月      三      日
                              最高法院刑事第三庭
                                  審判長法官  莊  來  成
                                        法官  呂  潮  澤
                                        法官  謝  俊  雄
                                        法官  白  文  漳
                                        法官  蘇  振  堂
      右正本證明與原本無異
                                              書  記  官
中      華      民      國    八十八    年      二      月      十      日
